臺灣臺中地方法院民事判決　九十二年度訴字第二二九一號
　　原　　　告　丙○○○
　　訴訟代理人　丁○○
　　　　　　　　林永貹　　　律師
　　被　　　告　甲○○　　　住.
　　訴訟代理人　乙○○　　　住.
右當事人間請求返還訂金事件，本院於民國九十三年四月九日言詞辯論終結，判決如
左：
    主      文
原告之訴及假執行之聲請均駁回。
訴訟費用由原告負擔。
    事    實
甲、原告方面：
一、聲明：
　(一)被告應給付原告新台幣六十萬元，及自支付命令送達之翌日起至清償日止，按年
　　利率百分之五計算之利息。
  (二)願供擔保，請准宣告假執行。
二、陳述：
  (一)緣原告於民國（下同）九十一年四月十五日向被告訂購沖網機組乙部，雙方約定
    應於訂購日起六十日內完成系爭機器之交付，雙方並立有訂購合約書一份（下稱
    系爭契約），原告並給付新台幣（下同）三十萬元充作定金，詎被告嗣竟無法依
    約完成系爭機械設備，經原告以彰化府前郵局第四六五號存證信函解除兩造間之
    買賣契約，並依民法第二百四十九條第三款及民法第二百五十九條之規定，請求
    被告加倍返還所收之定金，被告均置之不理，始提起本訴訟請求。
  (二)對被告抗辯所為之陳述：
    1.依訂購合約單所示，系爭機器設備之訂購人列明為林董事長，足證原告確為本
      契約之當事人，系爭契約確實存在於原告個人與被告之間。且原告交付被告共
      計三十萬元之支票二紙，均為丁○○之私人票據而非耀輝工業有限公司或耀輝
      鋼壁材料公司所開立，再者，原告乃為耀輝工業有限公司之代表人，耀輝鋼壁
      材料公司事實上並不存在，顯見訂購合約單上記載耀輝鋼壁材料公司，僅係原
      告日常慣用之稱呼習慣，是被告抗辯原告並非契約當事人，而不得對其請求返
      還定金，顯屬無稽。
    2.據訂購合約單之約定，系爭機器所產製之鍍鋅板應同時符合以下條件：(1)系爭
      機器之生產材料係以0.4-0.5mm*303mm*610mm鍍鋅板為準；(2)壓製之成品應具
      備6mm-6.5mm*11溝；(3)孔與孔間隔小於2.5mm。兩造協商完成系爭機器應具備
      前開規格後，原告即於九十一年五月七日通知煥馥興業股份有限公司（下稱煥
      馥公司）配合製作之擴張網機，應修正為製作十一溝鍍鋅板之規格，並經煥馥
      公司回傳確認。惟被告竟未能依約完成系爭機器，此由其於九十二年九月九日
      庭訊時表明：「如果照合約的規格施作，我絕對作不出來」等語，並擅自於其
      所提出之訂購合約單上，將系爭機器之第二項應具備條件改為「九溝」之記載
      等情即足證明，是被告既已自認無法依約完成系爭機器，對該事實，原告依民
      事訴訟法第二百七十九條之規定即無庸舉證。
    3.依原告現所使用之鍍鋅板原料寬度為九一二釐米，依訂購合約單之約定，可將
      原料均分為三等分，以生產三○三釐米鍍鋅板擴張網，惟若依被告主張縱勉力
      完成系爭機器，亦僅得生產材料寬度三四九釐米以上之鍍鋅板擴張網，如此勢
      必造成原告材料之浪費，顯見系爭機器之完成，不僅無法達成契約之效能，並
      將使原告之虧損超出系爭機器本身之價值，是原告主張解除契約，符合公平原
      則，並無違反民法第三百五十九條但書之規定。
    4.被告本應於契約成立後六十日內，即九十一年六月十四日以前，依約完成系爭
      機器設備以交付原告，惟因可歸責於被告之事由而給付不能，已如前述，經原
      告以存證信函通知被告限期履行後，原告並以本訴狀送達之同時，為解除契約
      之意思表示，是被告應加倍返還其向原告收取之定金。
三、證據：訂購合約單乙紙、彰化府前郵局第四六五號存證信函乙份、每月材料清單
    乙份、契約補充約定乙紙、耀輝工業有限公司基本資料查詢乙份（均為影本）為
    證。
乙、被告方面：
一、聲明：
  (一)原告之訴駁回。
  (二)如受不利之判決，願供擔保請准免予假執行。
二、陳述：
  (一)訂購合約單上之締約當事人為被告與耀輝鋼壁材料公司，並非被告與原告丙○○
    ○，原告丙○○○僅為耀輝公司之代表人，其以個人名義進行訴訟，因非契約當
    事人，顯係訴無理由。又原告主張耀輝公司僅係原告日常慣用之稱呼習慣，惟何
    謂「日常慣用之稱呼習慣」？難以理解。
  (二)查耀輝鋼壁材料公司於九十一年四月十五日同時與被告及煥馥公司之張筠睦訂立
    買賣契約，即耀輝鋼壁材料公司向被告訂購沖網機組一套（主機部分），向訴外
    人張筠睦訂購擴張機組一套（擴張機部分），此二套機器需結合後始得運作，而
    達到整組機械設備之經濟目的，故被告於生產製造時亦需與訴外人張筠睦充分配
    合製造，始能達到契約之要求，此亦係當時耀輝鋼壁材料公司同時與被告及訴外
    人張筠睦訂立買賣契約之主因。是以，訂購合約單第一頁之工作成型圖之蓋圖中
    有關「 6mm-6.5mm*11 溝」是否係電腦打字之誤繕而非當事人真意，應綜觀全契
    約意旨而非僅以第一頁之蓋圖為據，尚應參酌耀輝公司與訴外人張筠睦所訂立之
    契約書，始得探求當事人之真意。觀訂購合約單第二頁之「全線流程」之蓋圖中
    ，有關「主機」部分之「使用模具 9 溝一組（包括送料）」，及耀輝公司與訴
    外人張筠睦所訂立之契約書第一頁書明「此機組將已沖孔之工作成型九溝槽，並
    擴張及裁減」，同頁之工作成型圖之蓋圖有關鍍鋅板之溝槽槽數亦書明「
    6mm-6.5mm*9 溝」，可證當時締約之真意確係九溝槽而非十一溝槽。被告為求慎
    重，函詢台中縣工業會，經其以九十二年九月十日中工業字第一七四號函回覆：
    「合約單第一頁之工作成型圖中，鍍鋅板溝槽槽數因筆誤標示為十一溝，按尺寸
    圖計算暨合約書第二、三頁標示，其溝槽應為九溝無誤」，又經其派員至被告處
    鑑定已完成之系爭機械設備之鍍鋅板溝槽槽數確係為九溝無訛。
  (三)查被告所生產之「主機」部分，係將鍍鋅板之平面部沖成八孔，至將已沖成八孔
    之平面鍍鋅板擴張成「6mm-6.5mm*9溝」則係屬擴張機之功能，要與被告所生產
    之「主機」無涉，是所謂系爭機器所產製之鍍鋅板需符合「6mm-6.5mm*11溝」（
    實係9溝），應係要求訴外人張筠睦所產製之擴張機是否能符合。又以「
    0.4mm-0.5mm*303mm寬」之鍍鋅板為材料，製作出「6mm-6.5mm*9溝」之鍍鋅板，
    其關鍵在於三○三釐米寬之鍍鋅板材料才能製作出溝槽高度為「6mm-6.5mm」而
    溝槽數為九之產品，至若欲製作出溝槽高度為「6mm-6.5mm」而溝槽數為十一之
    產品，其所使用之鍍鋅板材料之寬度需達到三四九釐米才能達成。易言之，耀輝
    公司欲增加溝槽數，其所使用之材料寬度亦需從三○三釐米增加為三四九釐米才
    能達成。附帶一提，其實被告亦可將模具改為十一溝，可將鍍鋅板沖成十孔，然
    問題癥結在於如耀輝公司取回系爭機器後是否肯投資更多鍍鋅板材料之成本，及
    訴外人張筠睦所產製之擴張機並無法將十孔平面鍍鋅板擴張成「6mm-6.5mm」之
    溝槽高度。
  (四)被告已於契約所定之交機日前即九十一年六月十五日前，完成契約標的即沖網機
    組一套，並依約通知耀輝鋼壁材料公司派員至被告處試車交機，豈料，耀輝鋼壁
    材料公司到場試車後，遲遲未予答覆以完成驗收並繳清餘款，是係耀輝鋼壁材料
    公司違約在先，而有受領遲延之情事，是所謂被告無法製作符合契約約定效能之
    機器設備乙事，並非事實。又該契約標的既經被告製造完成，於客觀上即無不能
    給付之情事，是以本件契約亦無不能履行之情事。此外，如前所述，原告丙○○
    ○並非系爭契約之締約當事人，詎其竟以私人名義而提出彰化府前郵局第四六五
    號存證信函，自無所謂解除契約之可言。
三、證據：提出訂購合約單乙紙、石岡郵局第二七號存證信函乙份、整套訂購合約單
    乙份四頁、台中縣工業會九十二年九月十日中工業字第一七四號函文乙份、支票
    三紙（均為影本）及沖網機組之照片八幀為證，並聲請本件送請財團法人精密機
    械研究發展中心為鑑定。
    理    由
一、本件原告起訴主張：原告於九十一年四月十五日向被告訂購沖網機組乙部，雙方
    約定應於訂購日起六十日內完成系爭機器之交付，原告並給付三十萬元充作定金
    ，詎被告屆期竟無法依約完成系爭機器之交付，經原告發函催告交付，否則解除
    契約，爰依民法第二百五十九條或民法第二百四十九條請求原告加倍返還定金六
    十萬元，或返還訂金三十萬元等語。
二、被告則以：本件契約當事人為耀輝鋼壁材料公司，並非原告，蓋原告只是居於代
    表人之身分，其以自己之名義提起本訴，顯無理由。再本件兩造當初約定系爭機
    器規格為九溝，並非如原告所述之十一溝，被告已依約完成，並無給付不能之違
    約情事，且若如原告所述被告確有給付不能之情事，現今亦無其他公司可做出如
    原告所要求之規格，被告應係不可歸責，原告要求加倍返還定金，亦屬無理由等
    語資為抗辯。
三、本件原告主張其於九十一年四月十五日向被告訂購沖網機組乙部，雙方約定應於
    訂購日起六十日內完成系爭機器之交付，原告並給付三十萬元充作定金，嗣後原
    告於九十二年六月二日發函原告催告交付並解除契約等情，被告除認系爭合約中
    規格十一溝，應為九溝之誤，以及契約當事人應為耀輝鋼壁材料公司，並非原告
    個人外，對原告上開所陳並不爭執，並有原告提出之訂購合約單影本乙份、存證
    信函一份為證，自堪信為真正。從而，本件兩造之爭執要旨，其前提在於系爭契
    約當事人是否確為原告個人，原告以個人名義提起本訴是否有理由？
四、本件原告主張依訂購合約單所示，系爭機器設備之訂購人列明為林董事長，足證
    原告確為本契約之當事人，又原告交付被告共計三十萬元之支票二紙，均為丁○
    ○之私人票據而非耀輝工業有限公司或耀輝鋼壁材料公司所開立，而原告乃為耀
    輝工業有限公司之代表人，耀輝鋼壁材料公司事實上並不存在，顯見訂購合約單
    上記載耀輝鋼壁材料公司，僅係原告日常慣用之稱呼習慣，系爭契約確實存在於
    原告個人與被告之間等語。被告則以訂購合約單上之締約當事人為被告與耀輝鋼
    壁材料公司，並非被告與原告丙○○○，當初對方同時向被告訂購沖網機組及向
    煥馥公司訂購擴張機組，訂購合約單是煥馥公司人員準備的，被告以為是和公司
    簽約，且以為耀輝鋼壁材料公司的董事長是丁○○，並不知道有原告丙○○○這
    個人，是原告丙○○○僅為耀輝工業有限公司之代表人，並非本件契約之當事人
    ，其以個人名義進行訴訟，其訴顯無理由等語資為抗辯。經查，關於本件契約之
    當事人究為原告個人或公司（耀輝鋼壁材料公司並無登記，原告為耀輝工業有限
    公司之代表人）？迭經本院分別於九十二年十月三十一日、同年十二月四日、九
    十三年四月九日向兩造闡明，請其舉證說明並試行和解，惟原告自始至終均主張
    系爭契約之當事人確為原告個人，且於本院九十三年四月九日審理時陳稱：（本
    件契約當事人為何？是公司或個人？）本件契約當事人為丙○○○個人，因為並
    沒有耀輝鋼壁材料公司，且本件所開是丁○○個人之票付款，不是開公司票；（
    耀輝工業有限公司之業務與本件契約有無關連？）部分有關，但本件應該是原告
    個人簽約；（個人訂定本件契約之用途？）先把機器買回來，再決定做何用途，
    因為原告的公司是小規模的家庭企業公司，未必如有制度的大公司等語。惟查原
    告上開所陳系爭契約是存在於原告個人與被告之間，已為被告所否認如同上述，
    本院參以：(1)依兩造所不爭執之訂購合約單所示，其上載明之訂購者為ＭＥＳＳ
    ＲＳ：耀輝鋼壁材料公司，ＡＴＴＮ：林董事長，則依其訂購用語是以公司名義
    及董事長職稱以觀，顯非對個人立場訂約。(2)上開訂購合約單第三條約定：機台
    將於本公司試車交機，之後運送至「貴公司」台灣廠，則依其內容，締約之對象
    ，亦為公司，而非個人。(3)、再者，本件契約簽訂時，原告同時向被告訂購沖網
    機組及向煥馥公司訂購擴張機組，且沖網機組與擴張機組必須搭配始能發揮應有
    之效用，此為兩造所不爭執，又原告自陳因被告向原告保證所完成之系爭機器，
    將具有產製約定規格材料十一溝之擴張網，原告方同意與被告訂定系爭機器之合
    約，原告嗣於同年五月七日，要求製作配合設備之煥馥公司將原定九溝之擴張機
    改為十一溝之規格，並提出契約補充約定書影本一份，以證明兩造所載之沖網機
    組，確實約定被告應製作能生產十一溝擴張網之生產機組等語（見本院卷第八十
    四頁以下，原告準備（三）狀第二點），本院依其所提出之與煥馥公司之補充約
    定書影本，其上記載：「貴公司」向本公司購之擴張網機，原本原型九溝，現應
    「貴公司」要求，改為十一溝，．．．另交機日期，將因此需延約十五天，請「
    貴公司」見諒．．．圖面確認後，請林先生同簽此圖，以為確認等語，而該契約
    上確認者署名為「耀輝工業有限公司」，則與系爭契約密切相關之另份契約，業
    已載明是耀輝工業有限公司簽立，並非丁○○或原告林謝女個人，顯見原告主張
    系爭契約是原告個人簽約云云，並無依據。是綜合上述各情以觀，本件原告未能
    舉證證明系爭契約確實存在於原告個人與被告之間，其請求被告依契約負返還訂
    金之義務即屬無據。
五、從而，本件原告既未能證明系爭契約確實存在於原告個人與被告之間，則原告主
    張其為系爭契約之當事人，依買賣契約之法律關係及民法第二百四十九條、第二
    百五十九條之規定，訴請被告應給付原告新台幣六十萬元，及自支付命令送達之
    翌日起至清償日止，按年息百分之五計算之利息，為無理由，應予駁回，又其訴
    既經駁回，其假執行之聲請即失所依據，併予駁回。
六、本件判決之基礎已臻明確，兩造其餘攻擊防禦方法及舉證，核與判決無影響，爰
    不另一一論述，併此敘明。
五、結論：原告之訴為無理由，爰依民事訴訟法第七十八條判決如主文。
中　　　華　　　民　　　國　　九十三　　年　　　四　　　月　二十三　　　日
                                        臺灣臺中地方法院民事第三庭
~B審判長法　官　張瑞蘭
~B　　　法　官　李悌愷
~B　　　法　官　洪堯讚
右為正本係照原本作成
如對本判決上訴，須於判決送達後廿日內向本院提出上訴狀
中　　　華　　　民　　　國　　九十三　　年　　　四　　　月　　　五　　　日
~B法院書記官
